【裁判字號】    97,審重訴,290
【裁判日期】    980123
【裁判案由】    拆屋還地等
【裁判全文】
臺灣臺北地方法院民事判決           97年度審重訴字第290號
原      告  乙○○
訴訟代理人  陳長甫律師
被      告  丙○
訴訟代理人  鄭重文律師
被      告  甲○○
上列當事人間請求拆屋還地等事件，本院於民國98年1 月13日言
詞辯論終結，判決如下：
    主  文
被告甲○○應自坐落臺北市○○區○○段四小段五○地號土地上
，如附件複丈成果圖Ａ、Ｂ部分所示門牌號碼臺北市○○路一六
二號一樓房屋遷出。
被告丙○應將坐落臺北市○○區○○段四小段五○地號土地上，
如附件複丈成果圖Ａ、Ｂ、Ｃ、Ｄ、Ｅ部分所示門牌號碼臺北市
○○路一六二號一、二、三樓房屋拆除，並將該屋坐落之土地返
還予原告。
被告丙○應自民國九十七年十月一日起至返還前項所示土地之日
止，按月給付原告新臺幣萬仟柒佰伍拾肆元。
訴訟費用新臺幣壹拾肆萬參仟佰捌拾肆元由被告丙○負擔。
    事實及理由
一被告甲○○經合法通知，未於言詞辯論期日到場，核無民事訴
  訟法第386 條各款所列情形，爰依原告之聲請，由其一造辯論
  而為判決。
二原告起訴主張：
  (一)伊於民國95年8 月間，經由本院94年度執字第8997號強制執
    行事件之拍賣程序，買受原為訴外人東來建設股份有限公司
    （下稱東來公司）所有、坐落臺北市○○區○○段4 小段50
    地號土地（下稱系爭土地），並於同年9月6日辦妥所有權移
    轉登記。惟系爭土地遭被告丙○所有之未辦理保存登記、門
    牌號碼臺北市○○路162號1-3樓建物（下稱系爭房屋）所占
    用（占用面積、位置如附件複丈成果圖Ａ、Ｂ、Ｃ、Ｄ、Ｅ
    部分所示），被告丙○並將系爭房屋一樓部分出租予被告甲
    ○○使用。
  (二)伊於95年11月間對被告丙○提起訴訟，請求被告丙○給付使
    用系爭土地之租金，嗣該案確定判決認定兩造間就系爭土地
    有租賃關係存在（歷審案號：鈞院96年度重訴字第142 號、
    臺灣高等法院97年度上易字第297 號），且被告丙○應自95
    年9月6日起至租賃關係終止之日止，按年給付伊以下列方式
    計算之租金（以系爭土各該年度申報地價×61.15 平方公尺
    ×9%×各該年度占用土地之期間）。惟被告丙○並未給付伊
    95年9月6日至97年9月5日二年期間之租金新臺幣（下同）
    790,469元。伊於97年9月17日催告被告丙○給付上開租金，
    被告丙○仍未依限期給付，伊乃於同年月25日依民法第 440
    條第3 項或類推適用民法第440條第3項規定，發函向被告丙
    ○為終止租約之意思表示，系爭租賃契約既經伊合法終止，
    被告丙○即無權繼續占用系爭土地，被告甲○○亦無權占用
    系爭房屋一樓，爰依民法第767 條規定，請求被告甲○○自
    系爭房屋一樓遷出，另請求被告丙○將系爭房屋拆除，並返
    還該屋所占用之土地。
  (三)被告丙○於租約終止後仍繼續占用系爭土地，侵害伊對系爭
    土地之所有權，同時受有相當於租金之利益，致伊受有損害
    ，爰依侵權行為及不當得利之法律關係，請求被告丙○自97
    年10月1 日起至返還土地之日止，賠償伊所受損害或返還相
    當於租金之不當得利。系爭土地於97年之申報地價為每平方
    公尺新臺幣（下同）73,600元，以前開判決確定之租金計算
    方式，伊每月受有相當於租金之損害33,754元。
  (四)聲明為：
    1.被告丙○應將坐落臺北市○○區○○段4 小段50地號土地
      上，門牌號碼臺北市○○路162 號，如附件複丈成果圖Ａ
      、Ｂ、Ｃ、Ｄ、Ｅ部分所示之一、二、三樓房屋拆除，將
      土地返還予原告，並自97年10月1 日起至返還前開土地之
      日止，按月給付原告33,754元。
    2.被告甲○○應自門牌臺北市○○路162號一樓房屋遷出。
三被告丙○則抗辯：
  (一)依土地法第104條第1項規定，系爭土地出賣時，伊有依同樣
    條件優先購買之權，惟鈞院94年度執字第8997號強制執行事
    件之拍賣程序並未通知伊，而由原告拍定取得系爭土地並辦
    妥所有權移轉登記，依同法第104條第2項規定，前開所有權
    移轉登記之原因關係不得對抗伊，原告自無權請求伊拆屋還
    地。
  (二)縱認兩造間存有租賃關係，原告固曾催告伊給付租金，然伊
    亦於97年9 月30日寄發存證信函請求原告告知伊有關租金計
    算方式、給付方式等事項，足證伊並無終止租賃關係之意。
    嗣伊分別於97年10月1日、97年10月22日給付原告200,000元
    、300,000 元，並經原告收受，益徵伊無終止租賃關係之意
    。
  (三)聲明為：原告之訴駁回。
四兩造不爭執事項：
  (一)系爭土地原為莊福壽所有，莊福壽嗣於82年2 月17日將系爭
    土地所有權移轉登記予吳子宜，吳子宜又於82年11月11日將
    系爭土地所有權移轉登記予包美容，包美容再於89年7月4日
    將系爭土地所有權移轉登記予東來公司，系爭土地嗣遭東來
    公司之債權人查封拍賣（案列本院94年度執字第8997號），
    經原告拍定取得系爭土地，並於95年9月6日辦妥所有權移轉
    登記。
  (二)系爭房屋之納稅義務人原為莊福壽，莊福壽嗣於81年7月3日
    將系爭房屋讓與吳子宜，吳子宜復於82年10月30日將系爭房
    屋讓與趙惟漢，趙惟漢又於90年1 月31日將系爭房屋讓與蘇
    文炳，蘇文炳再於91年2月5日將系爭房屋讓與被告丙○。
  (三)被告丙○為系爭房屋之事實上處分權人，現將系爭房屋一樓
    部分出租予被告甲○○使用。
  (四)系爭房屋坐落於系爭土地上，其位置、面積詳如附件複丈成
    果圖Ａ、Ｂ、Ｃ、Ｄ、Ｅ部分所示。
  (五)原告於95年間對被告丙○提起訴訟，請求被告丙○給付使用
    系爭土地之租金，嗣該案確定判決認定兩造間就系爭土地推
    定有租賃關係存在，被告丙○應自95年9月6日起至租賃關係
    終止之日止，按年給付原告依下列方式計算之租金（系爭土
    地自95年9月6日起各該年度之申報地價×61.15×9% ×該年
    度占用土地時間）（歷審案號：本院96年度重訴字第142 號
    、臺灣高等法院97年度上易字第297號）。
  (六)原告於97年9月17日以存證信函催告被告丙○於函到5日內，
    依上開確定判決，給付二年租金810,152元及裁判費 71,692
    元，被告丙○於同年月18日收受該存證信函。
  (七)原告復於97年9 月25日以存證信函向被告丙○為終止租約之
    意思表示。被告丙○於翌日收受前開存證信函後，於97年9
    月30日致函原告，請求原告告知前開租金等計算方式、給付
    方式等事項。
  (八)被告丙○於97年10月1 日、同年10月22日各以存證信函隨函
    寄送面額200,000元、300,000元之支票予原告，以支付部分
    遲付之租金。
五得心證之理由：
  (一)原告請求拆屋還地部分：
    1.按確定之終局判決就經裁判之訴訟標的，有既判力，民事
      訴訟法第400條第1項定有明文。次按為訴訟標的之法律關
      係，於確定之終局判決中已經裁判者，就該法律關係即有
      既判力，當事人雖僅於新訴訟用作攻擊防禦方法，法院亦
      不得為反於確定判決意旨之裁判（最高法院30年上字笫8
      號判例參照）；又訴訟標的之法律關係，於確定之終局判
      決中經裁判者，當事人之一造以該確定判決之結果為基礎
      ，於新訴訟用作攻擊防禦方法時，他造應受其既判力之拘
      束，不得以該確定判決言詞辯論終結前，所提出或得提出
      而未提出之其他攻擊防禦方法為與該確定判決意旨相反之
      主張（最高法院42年台上字第1306號判例參照）。
    2.查原告於95年間在本院對被告丙○提起給付租金訴訟，主
      張系爭土地及房屋原同屬一人，嗣經數次讓與，現分別為
      伊及被告丙○所有，依民法第425條之1第1 項規定，推定
      在系爭房屋得使用期限內，有租賃關係，爰依同法第 425
      條之1第2項規定，請求法院酌定租金數額，並請求被告丙
      ○給付租金。此訴訟先後經本院及臺灣高等法院作成96年
      度重訴字第142號、97年度上易字第297號判決，認定原告
      及被告丙○間在系爭房屋得使用期限內，就系爭土地存有
      租賃關係，被告丙○應自95年9月6日起至租賃關係終止之
      日止，按年給付原告租金，因而判原告勝訴確定等情，有
      各該判決書及判決確定證明書在卷足憑（見本院卷第8-17
      頁），則關於原告及被告丙○間就系爭土地有租賃關係存
      在乙節，即有既判力，揆諸前開說明，對此被告丙○即不
      得於本件訴訟為相反主張，亦不得以前開確定判決言詞辯
      論終結前，所提出或得提出而未提出之其他攻擊防禦方法
      為與該確定判決意旨相反之主張。準此，被告丙○於本件
      訴訟方抗辯伊為系爭土地之優先承買權人，本院94年度執
      字第8997號強制執行事件之拍賣程序未通知伊，而由原告
      拍定取得系爭土地並辦妥所有權移轉登記，前開所有權移
      轉登記之原因關係對伊不生效力，原告不得以系爭土地所
      有權人對抗伊云云，自無可取。
    3.次按承租人租金支付有遲延者，出租人得定相當期限，催
      告承租人支付租金，如承租人於其期限內不為支付，出租
      人得終止契約。租賃物為房屋者，遲付租金之總額，非達
      二個月之租額，不得依前項之規定，終止契約。其租金約
      定於每期開始時支付者，並應於遲延給付逾二個月時，始
      得終止契約。租用建築房屋之基地，遲付租金之總額，達
      二年之租額時，適用前項之規定，民法第440 條著有規定
      。查兩造間就系爭土地有租賃關係存在，如前述，原告主
      張被告丙○並未給付其95年9月6日至97年9月5日2 年期間
      之租金，經其於97年9月17日發函催告被告丙○應於5日內
      給付未果，其乃於同年月25日發函終止租約，被告已於同
      年月26日收受終止租約之存證信函等情，有各該存證信函
      及掛號郵件回執在卷可稽（見本院卷第18、19頁），復為
      被告丙○所不爭，均可信實，則依前開規定，原告顯已於
      97 年9月26日合法終止兩造間就系爭土地之租賃契約，自
      該租約終止後，被告丙○即無繼續使用系爭土地之合法權
      源。至被告丙○雖於97年10月間二度寄送支票支付原告租
      金計500,000 元，然當時系爭租賃契約業經終止，被告丙
      ○前開給付租金之舉，僅生清償所欠租金之效力，無解於
      該租賃契約業經終止之事實，併予指明。
    4.再按所有人對於無權占有或侵奪其所有物者，得請求返還
      之。對於妨害其所有權者，得請求除去之，民法第767 條
      規定甚明。查系爭土地為原告所有，被告丙○為系爭房屋
      之事實上處分權人，而系爭房屋坐落於系爭土地上，位置
      及面積詳如附件複丈成果圖Ａ、Ｂ、Ｃ、Ｄ、Ｅ部分所示
      ，且被告甲○○向被告丙○承租系爭房屋一樓部分等情，
      均為被告所是認，是被告甲○○與被告丙○均為系爭土地
      之占有人。惟被告丙○自97年9 月26日起無繼續使用系爭
      土地之合法權源，前已述及，被告甲○○與被告丙○均自
      斯日起為系爭土地之無權占有人，原告自得依前開法條規
      定，請求被告甲○○自系爭房屋一樓遷出，另請求被告丙
      ○將系爭房屋拆除，並返還原告該屋所占用之土地。
  (二)原告請求返還不當得利部分：
    又按無法律上之原因而受利益，致他人受損害者，應返還其
    利益，依其利益之性質不能返還者，應償還其價額，民法第
    179條、第181 條但書分別定有明文。經查：
    1.被告丙○無權占用系爭土地中如附件複丈成果圖Ａ、Ｂ、
      Ｃ、Ｄ、Ｅ部分所示土地，其因此受有使用該土地之利益
      ，致原告受有損害，該等利益依性質不能返還，原告自得
      請求被告丙○償還相當於租金之價額。
    2.依前開確定判決所示，被告丙○自95年9月6日起，應以「
      系爭土地各該年度申報地價×61.15×0.09 ×各該年度占
      用土地時間」之公式，計算按年應給付原告之租金。而系
      爭土地97年之申報地價為736,00元，此觀卷附土地登記謄
      本即明（見本院卷第7 頁），依前開公式計算，被告丙○
      自97年10月1 日起因無權占用系爭土地，所受有相當於租
      金之價額為每月33,754元（計算式：736,00×61.15×
      0.09＝405,058；405,058÷12＝33,754）。原告依民法第
      179條規定，請求被告丙○自97年10月1日起至返還系爭土
      地之日止，按月給付其前開數額，於法亦屬有據。
    3.原告係以相競合之侵權行為損害賠償請求權及不當得利返
      還請求權為據，請求被告丙○償還相當於租金之利益，本
      院已認定被告丙○應返還原告相當於租金之不當得利，則
      就被告丙○是否應對原告負侵權行為損害賠償之責部分，
      即無庸審究，併予敘明。
  (三)綜上所述，被告丙○所有之系爭房屋坐落於系爭土地上，自
    97年9月26日起無合法權源，原告依民法第767條規定，請求
    被告甲○○自系爭房屋一樓遷出，另請求被告丙○將系爭房
    屋拆除，且將占用土地返還予原告，即有理由。其另依民法
    第179條、第181條但書規定，請求被告丙○自97年10月1 日
    起至返還占用土地之日止，按月給付原告33,754元，亦屬有
    據，均應准許。
  (四)本案事證已臻明確，兩造其餘主張及舉證，核與判決結果無
    影響，爰不再一一論列，附此敘明。
六訴訟費用負擔之依據：民事訴訟法第78條、第85條第1項。
中    華    民    國    98    年    1     月    23    日
                  民事第六庭    法  官  陳婷玉
以上正本係照原本作成
如對本判決上訴，須於判決送達後20日內向本院提出上訴狀
中    華    民    國    98    年    1     月    23    日
                                書記官  曾靖雯


司法院資訊處製作；財團法人民間司法改革基金會備份。
